【裁判字號】    98,刑智上易,70
【裁判日期】    980817
【裁判案由】    違反著作權法
【裁判全文】
智慧財產法院刑事判決
                                  98年度刑智上易字第70號
上  訴  人  臺灣桃園地方法院檢察署檢察官
被      告  甲○○
選任辯護人  柏有為律師
上列上訴人因被告違反著作權法案件，不服臺灣桃園地方法院98
年度易字第364 號，中華民國98年5 月7 日第一審判決（起訴案
號：臺灣桃園地方法院檢察署97年度偵續字第49號），提起上訴
，本院判決如下：
    主  文
上訴駁回。
    事實及理由
一、聲請簡易判決處刑意旨略以：被告甲○○明知附表所示之25
    首台語歌曲，係豪記影視唱片有限公司（下稱豪記公司）及
    該公司代表人乙○○享有著作財產權之音樂著作，未經著作
    財產權人豪記公司或乙○○之授權或同意，不得擅自散布上
    開音樂著作，竟仍基於侵害他人著作財產權之犯意，於民國
    96年1 月30日起，在桃園縣蘆竹鄉○○村○ 鄰○○路166 之
    28號2 樓住處，以電腦上網連結至YAHOO 奇摩拍賣網站上，
    以其胞妹洪士棻向該拍賣網站申請取得之「stephanie7675
    」號會員帳號在網頁上張貼以新臺幣（下同）4,000 元之起
    標價格販售灌錄有上開盜版歌曲之「CARDIO點歌機」之訊息
    ，向不特定人散布販賣前開點歌機。嗣豪記公司於網路上發
    現前開訊息，由豪記公司法務專員孫彬與甲○○相約於96年
    2 月6 日下午2 時55分許，在桃園縣蘆竹鄉○○路1 號南崁
    特力屋賣場停車場內進行交易時，會同員警當場查獲，並扣
    得點歌機1 台、點歌本1 本、遙控器1 支、開機光碟1 片及
    傳輸線1 條等物，因認被告甲○○涉犯著作權法第91條之1
    第2 項之散布侵害著作財產權之重製物罪嫌。
二、按犯罪事實應依證據認定之，無證據不得推定其犯罪事實；
    又不能證明被告犯罪者，應諭知無罪之判決；刑事訴訟法第
    154 條第2 項、第301 條第1 項分別定有明文。次按，所謂
    證據，係指直接間接足以證明犯罪行為之一切證人、證物而
    言；且事實之認定，應憑證據，如未能發現相當證據，或證
    據不足以證明，自不能以推測或擬制之方法，以為裁判基礎
    ，最高法院30年上字第128 號、40年台上字第86號判例均可
    資參考。再按認定不利於被告之事實，須依積極證據，苟積
    極證據不足為不利於被告事實之認定時，即應為有利於被告
    之認定，更不必有何有利之證據，最高法院30年上字第816
    號判例意旨可資參照。另按刑事訴訟上證明之資料，無論其
    為直接或間接證據，均須達於通常一般之人均不致有所懷疑
    ，而得確信其為真實之程度，始得據為有罪之認定，若其關
    於被告是否犯罪之證明未能達此程度，而有合理懷疑之存在
    ，致使無從形成有罪之確信，根據「罪證有疑，利於被告」
    之證據法則，即不得遽為不利被告之認定，有最高法院76年
    度台上字第4986號判例可稽。末按，告訴人之告訴，係以使
    被告受刑事訴追為目的，是其陳述是否與事實相符，仍應調
    查其他證據以資審認，最高法院30年上字第816 號、52年台
    上字第1300號判例意旨可資參照。
三、公訴人認被告涉有前揭違反著作權法犯行，無非以告訴代理
    人孫彬之指訴，並有扣押筆錄、扣押物品目錄表、扣押物品
    收據、鑑識報告書、雅虎拍賣網頁列印資料、著作財產權讓
    與證明書、查獲照片、扣案點歌機1 台、歌本1 本、遙控器
    1 支、開機光碟1 片、傳輸線1 條等物扣案可證，且被告未
    取得點歌機內歌曲合法授權之資料，卻以2,300 元購入扣案
    點歌機後，再以兩倍價格出售予告訴代理人，被告復曾於網
    路上販賣其他音響、點歌機等設備，倘其不知其中差異，如
    何為該設備訂定價格，益徵被告係明知扣案點歌機內有未經
    合法授權之歌曲等語為其主要論據。訊據被告甲○○堅詞否
    認有何違反著作權法之犯行，辯稱：該CARDIO點歌機係伊於
    96 年1月23日在網路上以2,300 元購得，原本係供小孩唱兒
    歌之用，購入後發現兒歌太少才上網出售，伊雖然有在網路
    上買賣過點將家、音霸等點歌機，但沒有買過本案之機種，
    伊不知內有侵害他人著作權之歌曲等語。辯護人則辯稱：被
    告係借用其前妻之帳號「canny_1110」購入扣案點歌機後，
    復以其妹之帳號「stephanie7675 」賣出，此為事理之常，
    被告購買點歌機之目的在為子女學唱兒歌之便，根本無瀏覽
    點歌機內所有歌曲之必要，況點歌機內歌曲動輒數千首至數
    萬首，自無從證明被告已明知哪些歌曲有侵害他人著作權，
    被告雖曾於網路上買賣過點歌機，但未買賣過扣案機種，對
    其功能不熟悉，自無從遽論被告明知某特定廠牌機型之點歌
    機內歌曲是否經過授權，至被告與告訴代理人以5,000 元達
    成交易係市場自由機制，且告訴人並無與被告交易之真意，
    成交價格自無任何參考價值等語。
四、程序部分：
  (一)按「被告以外之人於審判外之陳述，雖不符前四條之規定，
    而經當事人於審判程序同意作為證據，法院審酌該言詞陳述
    或書面陳述作成時之情況，認為適當者，亦得為證據。當事
    人、代理人或辯護人於法院調查證據時，知有第159 條第1
    項不得為證據之情形，而未於言詞辯論終結前聲明異議者，
    視為有前項之同意。」，刑事訴訟法第159 條之5 定有明文
    。本案告訴代理人孫彬於警詢及偵訊之指訴，雖均屬被告以
    外之人於審判外之陳述而屬於傳聞證據，然檢察官、被告及
    選任辯護人於本院言詞辯論終結前均未聲明異議，且經本院
    審酌該言詞陳述作成之情況，亦認為適當，是以上開供述證
    據，均有證據能力。
  (二)至檢察官所引用用以證明被告有上開犯罪事實之卷內文書證
    據及物證之證據能力部分，並無證據證明係公務員違背法定
    程序所取得，檢察官、被告及選任辯護人於原審或本院均未
    主張排除前開物證之證據能力，且於本院言詞辯論終結前均
    未表示異議，本院經審酌前開物證並非公務員違背法定程序
    所取得，亦無刑事訴訟法第159 條之4 顯有不可信之情況，
    故上揭物證均有證據能力。
五、經查：
  (一)被告就其曾於上開時間在網路上以2,300 元購入扣案之點歌
    機後，再以5,000 元之價格轉售予告訴代理人孫彬，嗣於上
    開時、地為警查扣內含有未經授權歌曲之點歌機、歌本、遙
    控器等事實供承不諱，並經證人孫彬指訴甚詳，復有YAHOO
    奇摩拍賣網頁列印資料、網路買賣得標資料在卷可按（見偵
    卷第54-58 頁），並有點歌機、歌本及遙控器等物扣案可稽
    。此外，扣案點歌機內確有重製如附表所示之音樂著作，且
    如附表所示之詞曲分別為告訴人乙○○及豪記公司享有著作
    財產權之音樂著作等情，亦為被告所不爭執，並有點歌機畫
    面翻拍照片、著作財產權讓與證明書、著作權轉讓證明書附
    卷可佐（見偵卷第84-88頁、第48-53頁），亦堪信為真實，
    是以扣案之點歌機內確有非法重製如附表所示之音樂著作。
    惟著作權法第91條之1第2項規定，係以行為人「明知」為侵
    害他人著作財產權之重製物而仍予以散布為其構成要件，準
    此，行為人除須在客觀上有散布侵害他人著作財產權重製物
    之行為以外，就其所散布者係屬侵害他人著作財產權之重製
    物乙節，在主觀上更須有所「明知」（直接故意），否則，
    仍屬不能成立本條犯罪；又所稱之「明知」（直接故意），
    乃指行為人對於構成犯罪之事實，明知並有意使其發生者而
    言（刑法第13條第1項參照），設若行為人對構成犯罪之事
    實，在主觀之心態上，僅係有所預見，而消極的放任或容任
    犯罪事實之發生者（刑法第13條第2項參照；間接故意），
    則其仍非本罪所欲規範處罰之對象。茲本件所應審究者為被
    告主觀上是否明知扣案點歌機內含有侵害他人著作財產權之
    音樂著作而散布？
  (二)經查，扣案點歌機係被告借用其前妻曹瑜真於YAHOO奇摩拍
    賣網站申請之帳號「canny_1110」向第三人洪敏峰所買受，
    此有YAHOO奇摩拍賣網頁列印資料及得標資料、YAHOO奇摩帳
    號會員資料、戶籍謄本附卷可憑（見本院卷第38-43頁、第
    53 -55頁），而被告向洪敏峰買得扣案點歌機及歌本前，曾
    有其他買方於拍賣網站留言詢問洪敏峰可否燒錄CD及影印歌
    本，惟洪敏峰均表示僅連同點歌機整套出售，且因涉及版權
    問題，無法僅燒CD出售，嗣後被告始以2,300元標得扣案點
    歌機（見本院卷第39頁），衡情扣案點歌機內之歌曲多達上
    萬首，依一般消費經驗，實難期待被告就該點歌機內之歌曲
    逐一查證是否經合法授權，況其前手洪敏峰出售該點歌機時
    ，曾向買家表示為避免侵害著作權而無法僅重製CD出售，顯
    示被告之前手對於不得侵害著作權乙節有所認識，再者，被
    告於買受該點歌機再行出售時，對於告訴代理人於網路上詢
    問「能在灌歌嗎？」之問題，亦答以「加歌問題不清楚」（
    見偵卷第60頁），稽上各情，尚難遽認被告主觀上確已明知
    該點歌機內含有侵害他人著作財產權之音樂著作。
  (三)次查，被告係於96年1月23日以2,300元購入扣案點歌機、歌
    本及遙控器等物，旋於96年1月30日上網拍賣，嗣於96年2月
    1日告訴代理人表示願以5,000元買受該點歌機，固有YAHOO
    奇摩拍賣網頁列印資料在卷可稽（見本院卷第41頁、偵卷第
    58頁），惟不問被告於販入該點歌機後短短數日即予以出售
    之動機，究係因兒歌太少不符需求而出售，抑或係買賣視聽
    設備藉以賺取價差，其販入與售出之價格均取決於賣方與買
    方之意思表示合致，縱如公訴人所述，被告於出售前業已瀏
    覽過點歌機內所有歌曲，其亦非必然知悉點歌機內何歌曲係
    經授權或未經授權而重製，尚難僅因被告轉售之價格高於販
    入之價格，即遽認被告明知該點歌機內含有侵害他人著作財
    產權之音樂著作。
  (四)再者，被告確曾使用其妹洪士棻於YAHOO奇摩拍賣網站申請
    之「stephanie7675」帳號於95年5月29日售出全套點將家電
    腦點歌機，於95年7月4日買入音霸IB-899電腦伴唱機，復曾
    出售5.1 聲道家庭劇院組、點歌機遙控器、麥克風、環繞喇
    叭等視聽設備，此有拍賣評價紀錄附卷可參（見偵續卷第31
    頁），然其所買賣者既非同廠牌之點歌機，且亦無證據證明
    被告所買賣之其他點歌機有侵害著作權之情事，而其他週邊
    視聽設備亦非重製他人著作之工具，自無從單憑被告有買賣
    其他點歌機及視聽設備之經驗，即推論被告應對於扣案點歌
    機內之全部歌曲是否經合法授權乙節知之甚詳。
  (五)至檢察官上訴意旨雖謂被告購買前開點歌機時附有卡拉OKCD
    片、遙控器、點歌本、說明書等配件，再比對被告為出售本
    案點歌機而與買家即豪記公司法務專員孫彬進行交易時，僅
    查扣點歌機、點歌本、開機光碟片、傳輸線及遙控器等物互
    相對照，可知被告並未將購得時附帶之說明書一併交付，則
    被告未將載有產品使用方式之說明書一併交付，究係因被告
    知悉說明書內並未載明所有機台內歌曲之合法授權資料故未
    一併交付，或有其他原因，足證被告明知所販售之點歌機內
    有未經合法授權之歌曲之事實。經查，被告向洪敏峰購買前
    開點歌機時確附有「說明書」，惟其內容是否為載明點歌機
    內歌曲有無授權之資料，依卷內現有證據尚無從得知，況上
    訴意旨亦載明該說明書為產品使用方式之說明，則該說明書
    既為扣案點歌機之使用操作說明，殊難僅憑臆測遽認被告因
    該說明書內未載明點歌機內歌曲之合法授權資料，而明知所
    販售點歌機內有未經合法授權之歌曲之事實。
六、綜上所述，依公訴人所提出之證據尚無從證明被告於主觀上
    明知扣案點歌機內含有侵害他人著作財產權之音樂著作仍予
    以散布，此外，復查無其他確切可信之證據，足資證明被告
    確有檢察官所指之侵害如附表所示音樂著作財產權之犯行，
    原審就此部分為被告無罪之諭知，經核並無違誤。檢察官上
    訴指摘原判決不當，請求撤銷改判，為無理由，應予駁回。
據上論結，應依刑事訴訟法第368條，判決如主文。
本案經檢察官鍾鳳玲到庭執行職務。
中    華    民    國    98    年    8     月   17     日
                智慧財產法院第一庭
                            審判長法  官  李得灶
                                  法  官  王俊雄
                                  法  官  林欣蓉
以上正本係照原本作成。
不得上訴。
中    華    民    國    98    年    8     月   17     日
                                  書記官  周其祥
 ┌──┬─────┬──┬────────┐
 │編號│歌曲名稱  │編號│歌曲名稱        │
 ├──┼─────┼──┼────────┤
 │1   │祝福      │14  │犀牛望月        │
 ├──┼─────┼──┼────────┤
 │2   │牽手      │15  │愛不對人        │
 ├──┼─────┼──┼────────┤
 │3   │奮鬥      │16  │愛你的心        │
 ├──┼─────┼──┼────────┤
 │4   │海中網    │17  │永遠祝福你      │
 ├──┼─────┼──┼────────┤
 │5   │連杯酒    │18  │再會啦！再會    │
 ├──┼─────┼──┼────────┤
 │6   │福氣啦    │19  │早日倒返來      │
 ├──┼─────┼──┼────────┤
 │7   │緣未了    │20  │黃昏相思曲      │
 ├──┼─────┼──┼────────┤
 │8   │一串項鍊  │21  │愛你一世人      │
 ├──┼─────┼──┼────────┤
 │9   │我無醉啦  │22  │輸人不輸陣      │
 ├──┼─────┼──┼────────┤
 │10  │不如甭熟悉│23  │總是愛忍耐      │
 ├──┼─────┼──┼────────┤
 │11  │心情誰了解│24  │你是我的兄弟    │
 ├──┼─────┼──┼────────┤
 │12  │永遠的最愛│25  │我是無心的人    │
 ├──┼─────┼──┼────────┤
 │13  │牽阮的手  │    │                │
 └──┴─────┴──┴────────┘


司法院資訊處製作；財團法人民間司法改革基金會備份。
